臺灣澎湖地方法院民事判決　　　　　　　　93年度訴字第23號
　　原　　　告　澎湖縣第一信用合作社
　　法定代理人　甲○○
　　訴訟代理人　乙○○
　　　　　　　　戊○○
　　被　　　告　己○○
　　兼　上一人　丁○○
　　訴訟代理人
上列當事人間清償借款事件，本院於中華民國94年4月7日辯論終
結，判決如下：
    主      文
被告丁○○應給付原告新臺幣貳佰玖拾萬元，及自民國九十三年
二月十七日起至清償日止，按週年利率百分之四點五計算之利息
，並自民國九十三年四月三十日起至清償日止，其逾期在六個月
以內者，按上開利率百分之十，超過六個月部分，按上開利率百
分之二十計算之違約金。
原告其餘之訴駁回。
訴訟費用由被告丁○○負擔二分之一，餘由原告負擔。
    事實及理由
甲、兩造之主張：
一、原告起訴主張：被告丁○○於民國92年3月7日邀同被告己○
    ○、訴外人李璻琇、丙○○等人為連帶保證人，向原告借款
    新臺幣（下同）2,900,000元，約定於93年4月17日清償，利
    息以週年利率4.5％計算，每月繳息一次，若未按月付息，
    全部借款視為到期，若遲延履行，除按上開利率計息外，逾
    期在6個月以內者，加計按上開利率10％，超過6個月部分，
    加計按上開利率20％之違約金。詎被告丁○○自93年2月16
    日以後，即未正常繳息，全部借款視為到期，經核算結果，
    尚有2,900,000元之本金及自93年2月17日起算之遲延利息、
    93年4月30日起算之違約金未清償。原告迭經催討，但被告
    丁○○置之不理，爰依消費借貸及連帶保證法律關係，訴請
    被告2人連帶給付2,900,000元，及自93年2月17日起至清償
    日止，按週年利率4.5%計算之利息，並自93年4月30日起至
    清償日止，逾期在6個月以內者，按上開利率10%，超過6個
    月部分，按上開利率20%計付之違約金。
二、被告丁○○則以：對被告丁○○向原告借貸上開款項尚未清
    償，且積欠利息、違約金之事實不爭執。最初被告丁○○是
    於75年向原告借貸800,000元，並以被告己○○所有之房地
    設定抵押，當時被告己○○知情。但嗣後被告丁○○向原告
    提高借款額度，於82年10月8日向原告借貸4,700,000元，嗣
    後逐年換單，並於84年5月31日將之拆成兩筆借款，金額各
    為2,900,000元、1,800,000元，系爭借款即上述2,900,000
    元之借款，逐年換單至今等語資為抗辯。
三、被告己○○則以：被告己○○僅知道75年間被告丁○○向原
    告借貸800,000元，並設定房地抵押之事，嗣後提高借款額
    度、逐年換單之事，均不知情。被告己○○並未擔任系爭借
    款之連帶保證人，是被告丁○○未經許可持其印章在借據上
    盜蓋，原告從未找被告己○○辦理對保手續。被告己○○既
    不知情，自不應就系爭借款負責等語資為抗辯。
四、原告又以：被告己○○確未親自辦理對保手續，只有67年間
    簽約定書時是被告己○○自己簽的，82年以後之後借款換單
    「己○○」簽名部分，都是被告丁○○代簽。但被告己○○
    曾因借款之事至原告辦公處所爭執，顯然被告知悉擔任連帶
    保證人之事，亦無反對之意思。縱然被告己○○不知情，其
    將印章交予其妻即被告丁○○保管，且其嗣後在支付命令送
    達證書上蓋章，亦構成表見代理，仍應負給付之責。
乙、兩造不爭執之事實：
一、被告丁○○於92年3月7日向原告借款2,900,000元，約定於
    93年4月17日清償，利息以週年利率4.5％計算，每月繳息1
    次，若未按月付息，全部借款視為到期，又被告丁○○若遲
    延履行，除按上開利率計息外，逾期在6個月以內者，加計
    按上開利率10％，超過6個月部分，加計按上開利率20％之
    違約金，而被告丁○○自93年2月16日起，即未正常繳息。
    經核算結果，尚有2,900,000元之本金及自93年2月17日起算
    之遲延利息、93年4月30日起算之違約金未清償。
二、本件緣起於被告丁○○於75年向原告借貸800,000元，並以
    被告己○○所有之房地設定抵押，當時被告己○○知情。但
    嗣後被告丁○○向原告爭取提高借款額度，於82年10月8日
    向原告借貸4,700,000元，嗣後逐年換單，並於84年5月31
    日將之拆成兩筆借款，金額各為2,900,000元、1,800,000
    元，系爭借款即上述2,900,000元之借款，逐年換單至今。
三、系爭借據連帶保證人欄之「己○○」印章為真正，「己○○
    」簽名則為被告丁○○所簽。被告並未親自辦理對保手續。
四、原告曾多次以被告己○○為債務人聲請核發支付命令，均經
    以被告己○○或以被告丁○○名義之印章，在送達證書上「
    本人」或「同居人」欄上蓋章收受，業經本院依職權調取本
    院83年度促字第202、203號，86年度促字第206、207號，87
    年度促字第678、679號，89年度促字第1287、1288號及91年
    度促字第1780、1781號支付命令卷查核屬實，且有各該送達
    證書影本可稽。
丙、得心證之理由：
一、本件首應審究者，即系爭借據上連帶保證人欄上「己○○」
    之印章是否遭被告丁○○盜蓋，被告己○○是否應負連帶保
    證之責。經查：
（一）按當事人主張有利於己之事實者，就其事實有舉證之責任
      ，民事訴訟法第277條前段定有明文。又印章由本人或有
      權使用之人行使為常態，被人盜用為變態，故書證上所蓋
      之印章如為真正，而係主張遭他人所盜用者，即應由主張
      盜用者就此事實負舉證責任。本件被告己○○對系爭借款
      上所蓋用印章之真正並不爭執，而係抗辯由被告丁○○所
      盜用，依上開說明，應就此盜蓋之事實舉證證明。
（二）被告丁○○於本院審理時，陳稱：系爭借據上之「己○○
      」印章係其擅自盜蓋，被告己○○就本件借款並不知情，
      借據上「己○○」之簽名係其代簽等語，核與被告己○○
      抗辯之情節相符。另徵諸證人即被告丁○○之妹婿丙○○
      於另案（本院93年訴字第22號）證述：伊於82年間有擔任
      該筆4,700,000元借款之連帶保證人，去對保時，被告己
      ○○的印章已經蓋好，當時不知道己○○是否同意擔任連
      帶保證人的事，但後來要繳利息時，被告丁○○一直來哭
      訴，說沒有錢繳，也不敢讓己○○知道，伊才知道己○○
      不知情，伊還借1,000,000元給丁○○處理此事，丁○○
      至今尚未還錢（該卷第92、93頁）等語；及該「己○○」
      印章於82年10月8日申請印鑑證明之手續，係被告丁○○
      之妹李璻琇受丁○○請託代為處理，己○○並未親自授權
      填寫委任書等情，亦據證人李璻琇供述在卷（該卷第94、
      95頁），並有馬公市戶政事務所函覆之相關資料可稽（該
      卷第74至76頁）；原告亦承認被告己○○從未親自辦理對
      保手續等情，認被告己○○主張該印章係遭盜蓋，其對擔
      任連帶保證人一事不知情一節，應堪採信。
（三）至於原告主張被告己○○曾因借款之事至原告處所爭執，
      其曾就相關借款，於屆期未受清償後多次聲請核發支付命
      令，被告己○○亦曾親自收受送達證書，可認被告己○○
      知悉本件借款情事，且丁○○向檢察官自首盜用印章，亦
      經以無證據佐證而為不起訴處分，可證丁○○並無盜用印
      章之情事一節。然查：證人即原告職員藍丁貴、趙秀雄等
      人雖於臺灣澎湖地方法院檢察署93年他字52號偽造文書案
      件中證稱：李毓璋到原告處所拍桌，要原告借6,000,000
      元，當時己○○也在場，最後放款課借4,700,000元等語
      （該件93年11月19日筆錄），然而證人並未說明己○○當
      天在場扮演角色如何，亦未能證明己○○有同意擔任連帶
      保證人，亦未證明其後逐年換單己○○亦同意擔任連帶保
      證人等情，本院自難採認被告己○○知悉且同意擔任系爭
      借款之連帶保證人。又被告己○○固然於87年促字第678
      、679號支付命令雖係以「己○○」名義之印章在「本人
      」欄上蓋用收受（其餘支付命令則均係由丁○○以同居人
      資格蓋章收受），但該送達證書係由郵務人員代為送達時
      所製作，而一般人於收受送達文書之時，如係持應受送達
      人之印章簽收，即係蓋用於本人簽收一欄，如係持他人之
      印章簽收，則蓋用於代收一欄，故此種簽收情狀僅足以表
      彰收受送達時所使用印章上之姓名與應受送達人間之同一
      性及判別依據，並不足以確認持用該印章交與郵務人員者
      ，即係與該印章上姓名所示之人相同，此亦為我國於委由
      郵務機關代為送達時眾所周知，並為本院已知之顯著事實
      ，故上開送達證書上所載之簽收情形，本院經斟酌結果，
      仍難採為有利原告之論據。又被告丁○○向檢察官自首盜
      用印章雖經不起訴處分，然刑事責任係以訴追被告之犯罪
      行為為目的，採實質真實發現主義，檢察官係於依偵查所
      得之證據足認被告有犯罪嫌疑時，始應提起公訴，如犯罪
      嫌疑不足時，即應為不起訴處分，且被告之自白不得作為
      有罪判決之唯一證據，仍應調查其他必要之證據以察其是
      否與事實相符，刑事訴訟法第251條、第252條第10款及第
      156條規定可資參照，此與民事訴訟係著重舉證責任之分
      配，依優勢證據原則審酌當事人是否就其有利事實盡其舉
      證責任，而基於全辯論意旨及調查證據之結果為判斷之論
      證方式，並不完全相同。故檢察官於不起訴處分所為之判
      斷，尚難拘束民事庭之獨立判斷。本件被告丁○○之自首
      固未經檢察官認有足夠之犯罪嫌疑而為不起訴處分，並質
      疑其自首之動機，然本院就該不起訴處分所採之論據，與
      本院上開論據經相互對照斟酌結果，認有關被告己○○曾
      至原告處所、支付命令送達證書所載內容之證據證明力等
      情事，仍難變動本院之上開確信，附此說明。
（四）依上所述，系爭借據上所蓋用之「己○○」印章雖為真正
      ，但既經被告己○○舉證證明係遭被告丁○○所盜用，即
      難認其有擔任連帶保證人之意思。
二、次應審查者，即該「己○○」印章係遭被告丁○○所盜用，
    被告己○○是否應依表見代理之規定負授權人之責任。經查
    ：
（一）按由自己之行為表示以代理權授與他人，或知他人表示為
      其代理人而不為反對之表示者，對於第三人應負授權人之
      責任。但第三人明知其無代理權或可得而知者，不在此限
      ，民法第169條定有明文。又民法第169條關於由自己之行
      為表示以代理權授與他人者，對於第三人應負授權人之責
      任之規定，原以本人有使第三人信為以代理權授與他人之
      行為，為保護代理交易之安全起見，有使本人負相當責任
      之必要而設，故本人就他人以其名義與第三人所為之代理
      行為，應負授權人之責任者，須以他人所為之代理行為，
      係在其曾經表示授與他人代理權之範圍內為其前提要件，
      ，且由自己之行為表示以代理權授與他人者，對於第三人
      應負授權人之責任，必須本人有表見之事實，足使第三人
      信該他人有代理權之情形存在，始足當之。我國人民將自
      己印章交付他人，委託該他人辦理特定事項者，比比皆是
      ，倘持有印章之該他人，除受託辦理之特定事項外，其他
      以本人名義所為之任何法律行為，均需由本人負表見代理
      之授權人責任，未免過苛，此亦有最高法院40年台上字第
      1281號、70年台上字第657號判例意旨可供參酌。另民法
      第169條後段所謂知他人表示為其代理人而不為反對之表
      示者，係指知他人表示為其代理人而與相對人為法律行為
      時，原即應為反對之表示，使其代理行為無從成立，以保
      護善意之第三人，竟因其不為反對之意思表示，致第三人
      誤認代理人確有代理權而與之成立法律行為，自應負授權
      人之責任者而言。如於法律行為成立後，知其情事而未為
      反對之表示，對業已成立之法律行為已不生影響，自難令
      負授權人之責任，亦經同院86年台上字第1199號裁判意旨
      闡述明確。
（二）原告雖主張縱然「己○○」之印章係遭被告丁○○所盜用
      ，被告己○○仍應依表見代理之規定，負授權人之責任，
      然本件原告係以其曾收受支付命令文書、將印章給被告丁
      ○○保管等事實，作為被告己○○應已知丁○○為其代理
      人後，仍不為反對之表示，被告己○○因此應負表見代理
      責任之論據。惟依上述說明，所謂支付命令之收受送達，
      尚難認係被告己○○知情之論據，且核發支付命令等事件
      ，依其發生之時點，均屬在借款之後所為，被告己○○於
      此時縱知悉丁○○有代為簽名蓋章之情事，亦屬「成立後
      知悉」，與上開成立表見代理之「知悉」，應以借款「成
      立前知悉」之要件，並不相符。又我國人民將自己印章交
      付他人，委託該他人辦理特定事項之情形，甚為常見，已
      如前述，被告丁○○雖持有「己○○」之印章，其是否確
      經授權，原告尤應查明。本件原告為金融機構，關於經原
      告核准之授信案件，於辦理對保、放款、展期時，為求慎
      重，皆規定應由借保戶本人到場親自簽名蓋章，不得逕驗
      對借保戶留存之印鑑相符即可，此由原告所提出之「保證
      責任澎湖縣第一信用合作社授信及徵信處理流程與作業手
      冊」授信案件審核作業要點注意事項8之1、9之1等內部規
      定即明。原告雖不否認有此內規，並自承一般情況皆如此
      辦理，惟稱辦理系爭借款之貸放、換單時，因認被告己○
      ○將印章交付被告丁○○行使，故認為已有授權，始通融
      由被告丁○○辦理等情，但夫妻間相互保管印章、印鑑本
      屬平常，若僅因夫妻一方持有他方之印章即認已有授權，
      而無須加以確認，在現今財產、經濟犯罪充斥之工商社會
      實屬難以想像。尤其有關授信、對保、放款等相關事宜，
      對於當事人間權益影響重大，更應謹慎處理，以維當事人
      之權益，原告身為金融機構，對此種情況當知之甚詳，否
      則斷無以上述內規加以規範以求慎重之必要。系爭借款放
      款之初，以至每年換單之時原告均未通知被告己○○本人
      到場親自辦理，其程序上已屬不妥，且原告不僅從未要求
      被告丁○○提出被告己○○之委託書，甚至從未以各種方
      式聯絡己○○本人加以確認，若徒憑被告丁○○持有被告
      己○○之印章，即認已有授權，實非合理。是以原告主張
      被告己○○有表見代理之事實，應負授權人責任，並不足
      採。原告既未能舉證證明被告己○○有符合表見代理要件
      之事實，則其主張被告己○○應依表見代理規定負授權人
      責任，自難採認。
三、按消費借貸契約，借用人應於約定期限內，返還與借用物種
    類、品質、數量相同之物；又遲延之債務，以支付金錢為標
    的者，債權人得請求依法定利率計算之遲延利息，但約定利
    率較高者，仍從其約定利率；另當事人得約定債務人不履行
    債務時，應支付違約金，民法第478條前段、第233條第1項
    及第250條第1項分別定有明文。查被告丁○○既未依約清償
    其向原告借貸之款項，則原告依消費借貸契約請求被告給付
    借款2,900,000元，及如訴之聲明所載之利息、違約金，為
    有理由，應予准許。至於被告己○○部分，因其並未同意或
    授權被告丁○○以其名義擔任系爭借款之連帶保證人，故原
    告本於連帶保證之法律關係，請求被告己○○與被告丁○○
    同負連帶清償責任，為無理由，應予駁回。
四、據上論結，原告之訴為一部有理由、一部無理由，依民事訴
    訟法第79條，判決如主文。
中      華     民      國    94   年   4   月   28    日
                        民事庭  法  官  李宛玲
以上正本係照原本作成。
如不服本判決，應於判決送達後20日內，向本院提出上訴狀（須
附繕本。）
中      華     民      國    94   年   4   月   28    日
                                書記官  莊茹茵
